臺灣高等法院刑事判決　　　　　　 　93年度上易字第2120號
　　上　訴　人　臺灣臺北地方法院檢察署檢察官
　　上　訴　人
　　即　被　告　丙○○
上列上訴人因侵占等案件，不服臺灣臺北地方法院九十二年度易
字第二二八四號，中華民國九十三年十一月十七日第一審判決（
起訴案號：臺灣臺北地方法院檢察署九十一年度偵字第一四七七
０號），提起上訴，本院判決如下：
    主  文
上訴駁回。
    事  實
一、丙○○係督詣股份有限公司（下稱督詣公司）實際負責人，
    竟意圖為自己不法之所有，基於詐欺之概括犯意及背信之犯
    意，連續為下列行為：
  (一)民國九十年七月間，丙○○受己○○○委託，向債務人戊○○催討新臺幣（下同）九十萬元債務、向庚○○催討二百五
    十萬元債務（起訴書誤載為向戊○○催討欠款二百萬元，本
    案債權債務關係，乃庚○○委託案外人黃根木辦貸款二百五
    十萬元而對戊○○負債，戊○○則擁有庚○○提供的臺北縣
    樹林市○○段三七九地號土地五十萬元抵押權，另戊○○對
    己○○○負債九十萬元），雙方約定取回債款扣除五十萬元
    後按比例分配。詎丙○○為騙取報酬，竟基於詐欺之概括犯
    意，向己○○○佯稱已討回一百四十萬元欠款，要求己○○○依約拆帳（即給付報酬），並交付督詣公司為發票人之支
    票七紙（面額共計一百四十萬元），以取信己○○○，致使
    己○○○陷於錯誤，匯款四十五萬元予丙○○。詎事後督詣
    公司上開支票僅其中三紙面額各十萬元之支票兌現（起訴書
    誤載為面額三十萬元支票二紙），餘均退票，而向己○○○
    詐得差額十五萬元。
  (二)己○○○因擔心其委託丙○○討債公司向戊○○、庚○○催
    討欠款日後會涉有暴力討債麻煩，乃委託丙○○將前開土地
    ，先以抵押權轉讓方式，由戊○○過名在丙○○名下，由丙○○為抵押權人，辦妥設定抵押權後，再將該抵押權變更登
    記權利人為己○○○，以為將來規避責任之用。詎丙○○受
    託處理上開事務而於九十年十月間以自己為抵押權人辦妥抵
    押權設定登記後，竟意圖為自己不法之利益，竟違背其任務
    ，拒絕辦理抵押權變更登記予己○○○，藉機向庚○○取得
    二十萬元後擅將上開抵押權塗銷，致生損害於己○○○之債
    權擔保利益。
  (三)九十年九月間，丙○○意圖為自己不法之所有，承前詐欺之
    概括犯意，向丁○○○佯稱可用公司支票為擔保，向丙○○
    之母親借貸資金周轉，使丁○○○陷於錯誤，於同年九月二
    十六日交付以其經營之東方鈕釦興業股份有限公司（下稱東
    方鈕釦公司）為發票人，面額均為五十萬之支票四紙（如附
    表一所示）予丙○○。丙○○得手後，屢經丁○○○催討，
    方返還附表一編號一之支票。嗣丙○○又將附表一編號三之
    支票向不知情之甲○○調借款項供己花用。
  (四)丙○○明知督詣公司實收資本額僅三百萬元，且營運狀況不
    佳，竟承前詐欺之概括犯意，於九十年十月間，以該公司績
    效良好，資本額為一千四百六十餘萬元（起訴書誤載為一千
    零六十萬元），欲以五十三萬元出售督詣公司股權一萬五千
    股為詞，向己○○○遊說購買督詣公司股權，致使己○○○
    陷於錯誤，誤信督詣公司資本額有一千餘萬元且營運良好，
    而匯款五十三萬元予丙○○購買督詣公司股份。己○○○事
    後發覺督詣公司營運狀況非佳且資本額僅三百萬元，始知受
    騙。
二、案經被害人己○○○、丁○○○訴由法務部調查局臺北市調
    查處報告臺灣臺北地方法院檢察署檢察官偵查起訴。
    理  由
壹、有罪部分：
一、訊據上訴人即被告丙○○否認犯行，辯稱：(一)告訴人己○○○部分：1.戊○○確以支票清償告訴人己○○○債權，伊可
    收取報酬，但因告訴人己○○○認為戊○○交付之支票信用
    不足，不願收受，遂與伊協議，戊○○之債權金額由督詣公
    司簽發支票予告訴人己○○○，告訴人己○○○則匯給督詣
    公司應得之利潤。嗣戊○○交付之支票陸續退票，伊乃將戊○○之債權憑據返還告訴人己○○○，並收回部分督詣公司
    簽發之支票，伊並未收取戊○○清償之任何款項，亦無詐欺
    。2.臺北縣樹林市○○段三九七地號土地抵押權，係因告訴
    人己○○○未依約拆帳，方拒絕移轉，且該抵押權嗣後已經
    塗銷。3.告訴人己○○○購買督詣公司股份時，督詣公司營
    運狀況極佳，且告訴人己○○○與督詣公司金錢往來頻繁，
    告訴人己○○○匯錢給伊屬正常資金往來云云。(二)告訴人丁○○○部分：伊代東方鈕釦公司尋求融資未果，乃返還附表
    一編號一支票予告訴人丁○○○，復又因告訴人丁○○○提
    議換票，乃開立面額一百五十萬元之督詣公司支票交予告訴
    人丁○○○，以便告訴人丁○○○能向銀行貼現，伊持有附
    表一編號二至四之支票實係合法，並未施用詐術云云。
二、經查：
(一)民國九十年七月間，丙○○受己○○○委託，向債務人戊○○催討新臺幣（下同）九十萬元債務、向庚○○催討二百五
    十萬元債務之事實，業據告訴人己○○○供明（原審卷第12
    6頁)。而本案債權債務關係，乃庚○○委託案外人黃根木辦
    貸款二百五十萬元而對戊○○負債，戊○○則擁有庚○○提
    供的臺北縣樹林市○○段三七九地號土地五十萬元抵押權，
    另戊○○對己○○○負債九十萬元，被告與己○○○雙方約
    定取回債款扣除五十萬元後按比例分配，業據被告自己供稱
    ：己○○○有委託被告向戊○○討債，會向庚○○討債是因
    為戊○○有庚○○的抵押權登記等語(本院94年1月10日筆錄
    ），己○○○亦供稱其關係為：「庚○○欠戊○○錢，戊○○而欠我錢。」等語（見偵卷第134頁)，並有被告與原債權
    人己○○○間訂立向戊○○、庚○○討債之合作契約書（原
    審卷第160頁)，及被告庭呈載明庚○○委託案外人黃根木辦
    貸款二百五十萬元之判決書可稽（案號：台北地院92年訴緝
    字第67號，外放），及以丙○○為抵押權人之台北縣樹林地
    政事務所他項權利證明書可稽（見偵卷第36頁），復有以庚○○為發票人，票號ＧＢ0000000號，發票日八十八
    年八月二十六日，面額二百五十萬元之支票一紙，及以戊○○為發票人，票號０八四二三八號，面額九十萬元，發票日
    八十八年十二月十日之本票一紙，可為上開債權債務關係之
    憑據（原審卷第162頁)，此部分事實洵堪認定。至被告如何
    向告訴人己○○○詭稱：已討回一百四十萬元欠款，要求己○○○依約拆帳（即給付報酬），並交付督詣公司為發票人
    之支票七紙（面額共計一百四十萬元），以取信己○○○，
    致使己○○○陷於錯誤，匯款四十五萬元予丙○○，詎事後
    督詣公司上開支票僅其中三紙面額各十萬元之支票兌現（起
    訴書誤載為面額三十萬元支票二紙），餘均退票，而向己○○○詐得差額十五萬元等情，則據己○○○指述明確（見偵
    卷第73、134、141頁，原審卷第120至134頁）。且被告對於
    收受告訴人己○○○轉帳交付之四十五萬元，及督詣公司開
    立之支票僅其中三紙面額共計三十萬元兌現等情，並不否認
    ，且有被告出具內載：「本人丙○○代理督詣股份有限公司
    證明確實已收至己○○○用轉帳所匯至新台幣肆拾柒萬元正
    （其中貳萬元為合作投資金）、肆拾伍萬元是為已收款壹佰
    肆拾萬元之拆款（其中伍拾萬元為抵押權移轉設定）。收受
    人丙○○」等語之收據一紙在卷可佐憑（原審卷第93頁），
    核該收據與告訴人己○○○指訴情節相符。被告雖辯稱：因
    告訴人己○○○認戊○○開立之還款支票信用不足，提議與
    之換票，因而開立督詣公司之支票交付己○○○，己○○○
    則匯給督詣公司應得之利潤等語。惟查，告訴人己○○○業
    於原審具結證稱：「（被告是否有跟你說向戊○○要回一百
    四十萬元欠款？）應該是九十萬元，加上庚○○五十萬元抵
    押權」、「（被告是否有將庚○○或戊○○的票交給你？）
    沒有，我有向庚○○求證，庚○○沒有開票」、「（戊○○
    有無開票清償你債務？）沒有‧‧」、「（被告有沒有向你
    說戊○○有開票清償你的債務？）我記得他是跟我說庚○○
    」等語明確（原審卷第126頁)，且被告所辯：戊○○交付客
    票清償債務等情，並不能舉證以實其說，自不可採。且被告
    對於所辯稱告訴人己○○○提議換票等情，既未為己○○○
    所是認，且未能提出任何可供調查之證據以實其說，亦難遽
    信，自不足以為有利被告之認定。綜上所述，此部分事證明
    確，被告所辯並非可採，犯行洵堪認定。
(二)前開事實欄一之(二)之犯罪事實，亦有合作契約書（原審卷第
    160頁)、上開以庚○○為發票人之支票一紙、以戊○○為發
    票人之本票一紙附卷為憑(原審卷第162頁），並有被告承諾
    將抵押權登記予己○○○之承諾書面（見偵卷第38頁）、以
    被告為抵押權人之臺北縣樹林地政事務所他項權利證明書在
    卷可憑（同偵卷第三九頁），被告對於受託登記為該土地抵
    押權人，且未依約將該抵押權辦理變更登記權利人為告訴人
    己○○○等情，亦不否認。丙○○坦承：告訴人己○○○九
    十年七月十七日匯款予督詣公司出納胡誠美，金額為二萬二
    千元之郵政國內匯款執據，為抵押權移轉的所需的規費（原
    審卷第153頁)。並供認：「目前不在我名下，我已經還給庚○○了，我已經無償塗銷抵押權了，因為我只能作塗銷的動
    作。」(本院94年1月10日筆錄）。被告雖辯稱：因告訴人己○○○並未依約與督詣公司拆帳，因此未將該抵押權變更登
    記予告訴人己○○○云云，於原審、本院又辯稱：該抵押權
    人丙○○‧‧受己○○○小姐之委任，對於存在於‧‧之抵
    押權，務必將其‧‧移轉於己○○○身上使其為抵押權人‧
    ‧若承諾人無法完成將抵押權移轉於委任人，將退懷（還）
    扣除有單據費用後之所有委任費用。（委任費收取新台幣貳
    萬貳仟整）。‧‧」等語，可知關於本件抵押權移轉事件之
    約定報酬為二萬二千元。而告訴人己○○○業已付訖該約定
    報酬等情，復有告訴人己○○○九十年七月十七日匯款予督
    詣公司出納胡誠美，金額為二萬二千元之郵政國內匯款執據
    附於原審卷為憑（胡誠美為督詣公司出納，見原審贓證物品
    清單編號十六之員工電話及薪資資料）（原審卷第一五三頁
    ），並參以告訴人己○○○業已轉帳交付丙○○四十五萬元
    如前述，及該四十五萬元之計算方式，係以被告所稱己收回
    之一百四十萬元扣除五十萬元抵押權後，餘九十萬元對半拆
    帳（即九十萬元之半數）等情，業據告訴人己○○○於原審
    結證明確（原審九十三年十月二十七日審判筆錄），並與上
    開收據（同偵卷第一四三頁）記載內容相符，可見告訴人己○○○確已依約給付報酬。況原審卷附被告於九十二年六月
    二十五日刑事答辯暨陳報狀記載稱：戊○○交付之支票均退
    票，督詣公司實際上並未收回戊○○任何欠款等語明確，則
    被告辯稱：己○○○未依約拆帳，因此未將抵押權移轉云云
    ，無非飾卸之詞，難以採信。又被告丙○○受託處理上開事
    務而於九十年十月間以自己為抵押權人辦妥抵押權設定登記
    後，竟意圖為自己不法之利益，竟違背其任務，拒絕辦理抵
    押權變更登記予己○○○，藉機向庚○○取得二十萬元後擅
    將上開抵押權塗銷，致生損害於己○○○之債權擔保利益，
    復據證人庚○○供稱：丙○○要求我給他二十萬元，他就幫
    我塗銷，不然他就要送法拍等語明（見本院94.3.17.筆錄）
    ，是被告確有不法意圖及違背任務之行為，至為顯然。又被
    告既已違背任務拒絕將抵押權變更登記予告訴人己○○○，
    則就令抵押權登記嗣後已經塗銷，亦無解於本件犯行之成立
    。綜上所述，此部分事證明確，被告所辯委無足取，其此部
    犯行亦堪認定。
(三)前開一之(三)之犯罪事實部分，被告對於收受附表一所示支票
    四紙等情，並不否認，並有東方鈕釦公司（丁○○○）出具
    ，經被告簽名其上之聲明書一紙在卷為憑（見91年偵第2480
    8號偵卷第33頁)。被告雖辯稱：沒有見過該聲明書云云，然
    觀之該聲明書上「丙○○」簽名式，與被告所不爭執其真正
    之被告出具予己○○○之收據（同偵卷第45頁），其上之被
    告「丙○○」簽名式，二者其入筆、轉折、勾捺、收筆之方
    式、筆順之特徵、字劃之組成、整體文字之佈局，均極相似
    ，應可認係同一人所為，該聲明書上「丙○○」三字確係被
    告親簽等情，可以認定。並參以被告自陳：時常涉獵法律實
    務等語（偵卷第五三頁），及被告擔任督詣公司實際負責人
    及法務，以代人催討債務為業等情，可知被告應有一定歷練
    ，而非智慮淺薄之人，是倘該聲明書內容並非實在，被告自
    不會率爾簽名其上，足見該聲明書所載內容應與事實相符。
    再觀之該聲明書，其上記載：「本公司茲於九十年九月二十
    六日委託丙○○先生，茲向其母調度資金，所以開立支票作
    為擔保品如下：（如附表一所示支票明細）。但至今九十一
    年一月五日為止，洪先生並未拿取任何資金給本公司，在這
    些日子以來，曾經多次向洪先生要回原支票，但多以在其母
    家中，必須待取回才能歸還，並已傳真保證等有空一定取回
    為由，而遲遲無法歸還。雖然十一月中左右，已歸還一紙（
    附表一編號一），但尚有三張，洪先生為了保證絕對不會提
    示此紙支票，故提供‧‧督詣公司支票一只（紙）作為擔保
    （大安銀行新店分行、帳號000000000、ＡＮ00
    00000、票期九十年十一月十六日、面額一百五十萬元
    ），並要求不要軋入，直至歸還原支票，絕非切結書中所言
    —互換各該公司支票。本公司基於信任，並等待其歸還（如
    附件切結書），沒想到九十一年一月二日由一位陌生的甲○○提示了（附表一編號三支票），‧‧」等語（見九十一年
    偵第二四八○八號偵卷第三三頁）。可知被告九十年九月間
    受領附表一支票後，並未代為借款，屢經告訴人丁○○○催
    討，方於九十一年十一月間返還其中一紙支票，及被告竟持
    附表一編號一支票向甲○○借款供已花用。由此可證被告行
    為之初即有不法所有之意圖及詐欺之故意。至被告雖辯稱：
    告訴人丁○○○得知無法調得款項後，要求伊開立面額一百
    五十萬元之督詣公司支票與之換票，伊持有附表一編號二至
    四支票，及以編號三支票向甲○○調借現金，均屬合法云云
    。然查，上開聲明書既已載明：「‧‧洪先生為了保證絕對
    不會提示此紙支票，故提供‧‧督詣公司支票一只（紙）作
    為擔保（大安銀行新店分行、帳號000000000、AN
    0000000、票期九十年十一月十六日、面額一百五十
    萬元），並要求不要軋入，直至歸還原支票，絕非切結書中
    所言—互換各該公司支票‧‧」等語，並其記載應與事實相
    符如前述，則被告此項辯解，亦非可信。綜上，此部分犯行
    亦甚明確。
(四)前開事實欄一之(四)之犯罪事實，復有賣出股權證明暨兌領憑
    證、被告受領五十三萬元之收據在卷為憑（同偵卷第45頁）
    。查督詣公司之實收資本總額僅三百萬元，每股十元，分三
    十萬股，被告佔其中六萬股等情，此有公司基本資料查詢一
    紙附卷可稽(同偵卷第144頁），及督詣公司之臺北市政府營
    利事業登記證、經濟部公司執照影本、董事監察人名單扣案
    可證（贓證物品清單第十二項）。然觀之上開賣出股權證明
    暨兌領憑證，竟記載：「茲製作權人督詣股份有限公司出資
    股東丙○○與己○○○小姐合意達成買賣共識，議定將製作
    權人‧‧拾萬股份之壹萬伍仟股轉讓‧‧督詣股份有限公
    司自設立開始，籌集新臺幣壹仟肆佰陸拾貳萬元‧‧」等語
    （見91年偵第24808號偵卷第44頁)，此與督詣公司上述實況
    差距甚大。且督詣公司於九十年十一、十二月間即結束營業
    ，此為被告所自承（見原審九十三年十月二十七日審判筆錄
    第十二頁）。被告就此雖辯稱：公司直接收起來是因為同時
    開除公司員工，公司不是沒有賺錢等語，惟倘公司營運狀況
    良好，豈有同時開除員工導致結束營業之理？此已違常情。
    又經公訴人於審判期日詢問被告同時開除員工之原因，被告
    支吾其詞，稱：「忘記了，某個人他們串成一氣，他們一同
    進退，開除二十幾個，公司沒有辦法營業所以收起來，好像
    是債務人有還錢公司不知道」云云（同日審判筆錄第十二頁
    ），查督詣公司員工共有二十九名，此觀之上述該公司員工
    電話及薪資資料甚明，如公司營運良好盈收甚佳，卻因故需
    同時開除二十餘名員工致公司結束營業，自屬重大事件，被
    告對其原因及過程必然印象深刻，豈有答稱：「忘記了」、
    「『好像是』債務人有還錢公司不知道」之理？況少數員工
    舞弊，竟有大部分員工與之同進退，此亦與常情有悖，被告
    此項辯解不足採信。綜上，被告確有故意虛構事實，使告訴
    人己○○○誤信督詣公司資本額有一千餘萬元且營運良好，
    而匯款五十三萬元予丙○○購買督詣公司股份之詐欺取財犯
    行，亦堪認定。
(五)綜上各節所述，被告上開連續詐欺取財及背信犯行事證明確
    ，所辯並非可採，犯行可以認定。
三、核被告上開事實欄一之(一)(三)(四)所為，係犯刑法第三百三十九
    條第一項之詐欺取財罪，上開事實欄一(二)所為，係犯刑法第
    三百四十二條第一項之背信罪。被告先後多次詐欺取財犯行
    ，時間緊接，方法相近，觸犯構成要件相同之罪名，顯係基
    於概括犯意反覆為之，為連續犯，依刑法第五十六條之規定
    ，以一罪論，並加重其刑。被告所犯上開二罪間，犯意個別
    ，罪名不同，應分論併罰。原審引用刑法第五十六條、第三
    百三十九條第一項、第三百四十二條第一項、第五十一條第
    五款，審酌被告犯罪後未能坦承犯行，態度不佳，不思以合
    法途徑取得財富，竟運用智慧於不當之途，所生危害非輕，
    及被告犯罪之動機、手段、生活狀況、智識程度、與被害人
    平日之關係等一切情狀，論處被告丙○○連續意圖為自己不
    法之所有，以詐術使人將本人之物交付罪，量處有期徒刑壹
    年陸月，又論處被告為他人處理事務，意圖為自己不法之利
    益，而為違背其任務之行為，致生損害於本人之利益，量處
    有期徒刑陸月，並定應執行有期徒刑壹年拾月。此部分本院
    核其認事用法均無不合，判處被告前開罪刑，要無違誤，被
    告上訴否認犯罪，核無理由，應予駁回。
貳、不另為無罪諭知部分：
一、公訴意旨另以：被告丙○○於九十年十一月間受告訴人乙○○（原審誤書為余慶樂，均此更正）委託，代為催討蔡昭益
    等人積欠之款項，竟意圖為自己不法之所有，向告訴人乙○○佯稱督詣公司獲利甚豐，加入督詣公司可快速處理欠款，
    致告訴人乙○○陷於錯誤，乃於同年十二月間，以其所有之
    臺北縣中和市○○段二八張小段土地，交由被告丙○○向范
    光富抵押借得二百萬元後，由被告丙○○以充當督詣公司周
    轉資金為由取走而得手。因認被告丙○○此部分行為涉犯刑
    法第三百三十九條第一項詐欺取財罪嫌，與前開經論罪科刑
    之詐欺取財犯行有連續犯之裁判上一罪關係云云。
二、按犯罪事實應依證據認定之，無證據不得認定犯罪事實。刑
    事訴訟法第一百五十四條第二項定有明文。次按告訴人之告
    訴，係以使被告受刑事訴追為目的，是其陳述是否與事實相
    符，仍應調查其他證據以資審認，最高法院五十二年度臺上
    字第一三００號判例參照；又檢察官就被告犯罪事實，應負
    舉證責任，並指出證明之方法。因此，檢察官對於起訴之犯
    罪事實，應負提出證據及說服之實質舉證責任。倘其所提出
    之證據，不足為被告有罪之積極證明，或其指出證明之方法
    ，無從說服法院以形成被告有罪之心證，基於無罪推定之原
    則，自應為被告無罪判決之諭知，最高法院九十二年度臺上
    字第一二八號著有判決可參。
三、公訴意旨認被告涉犯此部分罪嫌，無非係以告訴人乙○○之
    指訴，及臺北縣中和市○○段二八張小段一三四之四地號土
    地登記謄本、保管條（同偵卷第二四頁）、告訴人乙○○委
    託被告丙○○催討債務之代償合作契約書（同偵卷第八至二
    三頁），為其依據。惟訊據被告丙○○則堅決否認此部分犯
    行，辯稱：並未詐騙告訴人乙○○投資督詣公司等語。
    經查：
  (一)公訴人指被告向告訴人乙○○佯稱督詣公司獲利甚豐，加入
    督詣公司可快速處理欠款云云，除據告訴人乙○○片面指訴
    外，並無其他證據可資證明，已難遽信。又參以告訴人乙○○於告訴狀稱：被告稱督詣公司盈餘甚多，邀其投資共享，
    但因乙○○並無資力，乃要求乙○○以‧‧房屋委託其辦理
    增資云云（第24808號偵卷第4頁），然告訴人乙○○於偵查
    中改稱：被告向我周轉，拿我不動產向地下錢莊借二百萬‧
    ‧他說周轉一個月，他會叫公司一組人馬全心處理我的債務
    ，他沒有叫我投資只說周轉云云(同偵卷第139頁反面），前
    後互核不符，其指訴非無瑕疵。且衡之常情，倘被告稱督詣
    公司營運良好收入甚多，同時又向告訴人借款周轉，恐難取
    信於告訴人，是公訴人指被告以督詣公司營收甚多等詞向告
    訴人施用詐術云云，已難採認。
  (二)次查，就令被告向告訴人乙○○稱：如願借款周轉，將全心
    處理債務等情屬實，此僅屬被告為說服告訴人乙○○借款所
    作之承諾，實與故意虛構事實之詐欺行為有間。況告訴人亦
    不否認被告確有向蔡昭益討回欠款（後詳），公訴人認此係
    屬施用詐術云云，亦非可採。
  (三)綜上所述，公訴人認被告涉犯此部分罪行，然所提出之證據
    ，不足為被告有罪之證明，此外，卷內復查無其他積極證據
    足認被告涉有此部分犯行，本應為無罪判決，然公訴人認此
    部分與前開經論罪科刑之詐欺取財犯行有連續犯之裁判上一
    罪關係，爰不另為無罪諭知，公訴人上訴認此部分應成立犯
    罪云云，尚有誤會。又臺灣板橋地方法院檢察署檢察官九十
    一年度偵字第一四七七０號移送併辦意旨指被告向告訴人乙○○詐得二百萬元，依併辦意旨書之記載，應與被告經檢察
    官起訴，本院不另為無罪諭知之此部分犯行屬同一事實，本
    院自得併予審理，附此敘明。
參、無罪部分：
一、公訴意旨另以：被告丙○○於九十年六月間受告訴人丁○○○委託，代東方鈕釦公司向晊屹實業有限公司（下稱晊屹公
    司）催討二百零五萬元欠款，告訴人丁○○○乃將晊屹公司
    簽發如附表二所示之支票六紙交付丙○○以便催討，詎被告
    丙○○催討未果後，竟意圖為自己不法之所有，基於業務侵
    占之概括犯意，將附表二編號四、六之支票侵占入己，僅將
    附表二其餘四紙支票返還告訴人丁○○○。被告丙○○復於
    九十年十一月間受告訴人乙○○委託，向蔡昭益等人催討欠
    款，竟承前業務侵占之不法意圖及概括犯意，將告訴人乙○○交付之蔡昭益等人本票侵占入己，因認被告丙○○涉犯連
    續業務侵占罪嫌云云。
二、按犯罪事實應依證據認定之，無證據不得認定犯罪事實；不
    能證明被告犯罪者，應諭知無罪之判決，刑事訴訟法第一百
    五十四條第二項、第三百零一條第一項前段分別定有明文。
    又告訴人之告訴，係以使被告受刑事訴追為目的，是其陳述
    是否與事實相符，仍應調查其他證據以資審認，最高法院五
    十二年度臺上字第一三００號判例參照。
三、公訴意旨認被告涉犯此部分罪嫌，無非係以告訴人丁○○○
    、乙○○之指訴，及附表二編號四、六之支票係在被告辦公
    處所查獲，並以東方鈕釦公司委任書一紙、附表二之支票影
    本六紙、東方鈕釦公司九十一年二月十八日終止與被告間委
    任契約並催告返還附表二支票之存證信函（同偵卷第二八至
    三二頁）、告訴人乙○○委託被告催討債務之代償合作契約
    書（同偵卷第八至二三頁），為其依據。惟訊據被告則堅決
    否認此部分犯行，辯稱：附表二編號四、六支票係因找不到
    而未返還，告訴人乙○○交付之蔡昭益本票，伊於蔡昭益清
    償後，已將本票返還蔡昭益，並未侵占等語。經查：
  (一)被告對於受告訴人丁○○○委託催討欠款，及附表二編號四
    、六支票係法務部調查局臺北市調查處調查員在被告擔任實
    際負責人之「御題股份有限公司」設於臺北縣板橋市○○路
    ○段二二三號二樓辦公處所查獲（該址同為督詣公司辦公處
    所，見同偵卷第51至53頁筆錄）等情，並不否認，但是否侵
    占則有疑義。查，檢察官上訴雖以：該二紙支票係在結束督
    詣公司，另成立之御題股份有限公司處搜獲，且丙○○係保
    管支票代解決債務之人，不可能遺失支票，而侵占罪係即成
    犯，故認應係侵占所得等語，惟查，該二紙支票係在九十一
    年九月二日經搜索查獲，距該等支票之票載發票日九十年五
    月七日、同月二十九日，已有年餘，並觀之該二紙支票上，
    並無銀行蓋用之提示兌領、轉帳或交換戳記（見外放第20號
    扣押物支票2張)，被告辯稱：係因找不到而未返還等語，應
    非子虛。公訴人僅以被告未返還該二紙支票，及該二紙支票
    在被告辦公處所搜索查獲等情，即認被告涉犯業務侵占犯行
    ，尚嫌率斷，此部分檢察官上訴為無理由，應予駁回。
  (二)又公訴意旨指被告侵占蔡昭益等人之本票，並未具體敘明被
    告侵占本票幾紙及各紙本票明細，已乏明確。而公訴人既認
    定被告已代乙○○將蔡昭益欠款討回（見起訴書第三頁第五
    行），衡情蔡昭益應已向被告索還本票，是被告辯稱：業已
    返還本票予蔡昭益等語，應屬可信。況告訴人乙○○亦於原
    審具結證稱：有向蔡昭益詢問，蔡昭益說被告有把票還他等
    語明確(原審卷第102頁審判筆錄），實難認被告有公訴人所
    指侵占蔡昭益本票犯行。
  (三)綜上所述，公訴人認被告涉犯此部分連續業務侵占犯行，所
    提出之證據，不足為被告有罪之積極證明，此外，卷內復查
    無其他積極證據足認被告涉有此部分犯行，不能證明被告犯
    罪，參以前開說明，原審諭知被告此部分無罪之判決，核無
    違誤，檢察官上訴指摘此部分判決不當，為無理由，應予駁
    回。
肆、併辦部分：
一、臺灣板橋地方法院檢察署九十一年度偵字第一四七七０號移
    之所有，於九十年十一月間受告訴人乙○○委託向蔡昭益催
    討欠款，然被告二人取得蔡昭益還款後，並未交付告訴人乙○○，因認被告涉有業務侵占罪嫌，而與起訴之業務侵占罪
    嫌有連續犯之裁判上一罪關係云云。
二、經查：被告丙○○本件經起訴之業務侵占犯行（即被訴侵占
    附表二編號四、六支票及蔡昭益本票部分），業經原審諭知
    無罪如前，而檢察官移送併辦之上揭業務侵占犯行，又難認
    與前開經論罪科刑之被告連續詐欺、背信犯行有裁判上一罪
    關係，法院自無從併予審理，應退回檢察官另為適法處置，
    檢查間上訴認有連續犯意應予判罪云云，尚有誤會，合此敘
    明。
據上論斷，應依刑事訴訟法第368條，判決如主文。
本案經檢察官陳維練到庭執行職務。
中　　華　　民　　國　　94　　年　　3 　　月　　31　　日
                  刑事第12庭    審判長法  官  李文成
                                      法  官  周盈文
                                      法  官  官有明
以上正本證明與原本無異。
不得上訴。
                                      書記官  林蓓瑜
中　　華　　民　　國　　94　　年　　4　　月　　12　　日
附錄：本案論罪科刑法條全文
中華民國刑法第三百三十九條
意圖為自己或第三人不法之所有，以詐術使人將本人或第三人之
物交付者，處五年以下有期徒刑、拘役或科或併科一千元以下罰
金。
以前項方法得財產上不法之利益或使第三人得之者，亦同。
前二項之未遂犯罰之。
中華民國刑法第三百四十二條
為他人處理事務，意圖為自己或第三人不法之利益，或損害本人
之利益，而為違背其任務之行為，致生損害於本人之財產或其他
利益者，處五年以下有期徒刑、拘役或科或併科一千元以下罰金
。
前項之未遂犯罰之。
┌─────────────────────────────────────────┐
│附表一：丁○○○九十年九月二十六日交付丙○○之支票四紙（發票人均為東方鈕釦公司）  │
├──┬──────┬───────┬──────────┬────────────┤
│編號│票號        │面額（新臺幣）│票載發票日          │付款人                  │
├──┼──────┼───────┼──────────┼────────────┤
│一  │CF0000000   │五十萬元      │九十年十二月一日    │彰化銀行三重埔分行      │
├──┼──────┼───────┼──────────┼────────────┤
│二  │CF0000000   │同上          │九十年十二月十五日  │同上                    │
├──┼──────┼───────┼──────────┼────────────┤
│三  │CF0000000   │同上          │九十一年一月一日    │同上                    │
├──┼──────┼───────┼──────────┼────────────┤
│四  │CF0000000   │同上          │九十一年一月十五日  │同上                    │
└──┴──────┴───────┴──────────┴────────────┘
┌─────────────────────────────────────────┐
│附表二：丁○○○九十年六月間交付丙○○之支票六紙（發票人均為晊屹公司）            │
├──┬──────┬───────┬──────────┬────────────┤
│編號│票號        │面額（新臺幣）│票載發票日          │付款人                  │
├──┼──────┼───────┼──────────┼────────────┤
│一  │BB0000000   │三十六萬八千四│九十年三月二十七日  │臺南市第五信用合作社    │
│    │            │百二十九元    │                    │                        │
├──┼──────┼───────┼──────────┼────────────┤
│二  │BB0000000   │三十八萬一千五│九十年四月十五日    │同上                    │
│    │            │百七十一元    │                    │                        │
├──┼──────┼───────┼──────────┼────────────┤
│三  │BB0000000   │二十六萬四千零│九十年四月二十六日  │同上                    │
│    │            │七十一元      │                    │                        │
├──┼──────┼───────┼──────────┼────────────┤
│四  │BB0000000   │二十八萬五千九│九十年五月七日      │同上                    │
│    │            │百二十九元    │                    │                        │
├──┼──────┼───────┼──────────┼────────────┤
│五  │BB0000000   │三十三萬四千元│九十年五月二十二日  │同上                    │
├──┼──────┼───────┼──────────┼────────────┤
│六  │BB0000000   │四十二萬五千元│九十年五月二十九日  │同上                    │
└──┴──────┴───────┴──────────┴────────────┘
